【裁判字號】    97,易,1336
【裁判日期】    971008
【裁判案由】    詐欺
【裁判全文】
臺灣彰化地方法院刑事判決              97年度易字第1336號
公  訴  人  臺灣彰化地方法院檢察署檢察官
被      告  甲○○
選任辯護人  周黛婕律師
上列被告因詐欺案件，經檢察官提起公訴（97年度偵字第5997號
），本院判決如下：
    主  文
甲○○幫助意圖為自己不法之所有，以詐術使人將本人之物交付
，處有期徒刑陸月，如易科罰金，以新臺幣壹仟元折算壹日。
    事  實
一、甲○○明知金融機構帳戶之存摺、提款卡及密碼係個人理財
    之重要工具，關係個人財產、信用之表徵，且能預見將自己
    之金融機構帳戶任意交予他人使用，極易被利用為財產犯罪
    之工具，而犯罪者取得他人帳戶之目的在於取得贓款及掩飾
    犯行不易遭人追查，又對於提供帳戶之行為本身，雖無引發
    他人萌生犯罪之確信，但仍不顧他人所可能遭受之危險，竟
    基於縱若有人持以犯詐欺取財罪亦不違反其本意之幫助犯意
    ，於民國97年4月24日下午某時許，在臺中市○○路與大業
    路口之「家樂福」賣場附近，將其所申設之國泰世華商業銀
    行（下稱國泰世華銀行，起訴書誤載為彰化商業銀行，業經
    公訴人當庭更正）彰城分行帳號000000000000000號帳戶之
    存摺、提款卡及密碼等物，提供予真實姓名年籍不詳自稱「
    陳先生」之成年男子，容任他人使用其帳戶遂行財產犯罪之
    目的。該自稱「陳先生」之成年男子所屬之詐欺集團成員取
    得上開帳戶後，即基於意圖為自己不法所有之犯意，於97年
    4月24日下午6時20分許，撥打電話予乙○○，自稱係東森購
    物台人員，並向乙○○佯稱其購物付款方式設定錯誤，需以
    提款卡解除後再重新設定云云，致乙○○陷於錯誤，於同日
    下午6時41分許，至雲林縣虎尾鎮○○路495號郵局之自動櫃
    員機依該詐欺集團成員指示操作，而匯款新臺幣（下同）25
    ,549 元至甲○○之上開帳戶內，且隨即遭詐欺集團成員提
    領一空。嗣經乙○○察覺有異而報警處理，而循線查悉上情
    。
二、案經彰化縣警察局彰化分局報告臺灣彰化地方法院檢察署檢
    察官偵查起訴。
    理  由
一、本案全部卷證所涵括之供述證據及非供述證據，公訴人、被
    告及選任辯護人均同意以下全部證據之證據能力，亦未於言
    詞辯論終結前聲明異議，本院審酌該等供述證據及非供述證
    據作成時之情況，並無不適當之情事，應均具有證據能力，
    合先敘明。
二、訊據被告甲○○固坦承其曾於前揭時、地將其所申辦之上開
    國泰世華銀行彰城分行帳戶提供予真實姓名年籍不詳自稱「
    陳先生」之成年男子之事實，惟矢口否認有何幫助詐欺取財
    之犯行，辯稱：係其友人丙○○看到自由時報刊登應徵遊藝
    場服務人員之廣告，便邀其一同前往應徵，一開始是丙○○
    以其所持用之門號0000000000號行動電話撥打報載00000000
    00號行動電話門號與對方聯絡，對方自稱係「陳先生」，之
    後其亦曾撥打「陳先生」告知丙○○之另一支0000000000號
    行動電話門號與「陳先生」聯繫，因「陳先生」表示需提供
    2本帳戶存摺、提款卡及密碼等物，1本帳戶係供薪資匯款之
    用，另1本帳戶係供遊藝場定期存款用，如有客人贏錢，該
    遊藝場會自其所提供之帳戶中領取款項交予客人，其遂交付
    其所有之上開國泰世華銀行帳戶及郵局帳戶之存摺、提款卡
    及密碼等資料，其與丙○○有2次與對方約在文心路與大業
    路口之「家樂福」賣場附近見面，第1次見面（按為97年4月
    23日）係丙○○交付帳戶存摺予對方，惟並未交付提款卡，
    第2次見面（按為97年4月24日），被告便交付上開物品予對
    方，其交付該等物品後之隔天早上，便經國泰世華銀行通知
    遭列為警示帳戶云云，且提出自由時報求職廣告以實其說。
    惟查：
（一）被害人乙○○因受詐騙而將25,549元匯入被告所開設之上
      開銀行帳戶內乙情，已據證人即被害人乙○○於警詢時證
      述綦詳，並有被害人提出之郵政自動櫃員機交易明細表1
      紙附卷可查，復有被告上開銀行帳戶之開戶資料及交易明
      細各1份附卷可稽，足徵被告所申設之上開銀行帳戶，確
      遭詐騙集團成員作為實施詐欺取財之用。
（二）被告雖以前揭情詞置辯，並提出報紙廣告為證，且經本院
      依職權查知丙○○所持用之行動電話門號0000000000號分
      別於97年4月21日、同年月23日與被告所稱對方持用之行
      動電話門號0000000000號、0000000000號有通聯記錄，另
      被告所持用之門號0000000000號行動電話，確有於97年4
      月24日與其所稱對方持用之0000000000號行動電話存有通
      聯紀錄，此有行動電話門號0000000000號、0000000000號
      0000000000號、0000000000號之雙向通聯記錄在卷可按，
      而證人即被告友人丙○○亦到庭證稱：卷附分類廣告是伊
      在97年6、7月間放暑假之後前往圖書館找的，伊是於97年
      4月21日看到該分類廣告，因伊當時在找工作，便依報載
      電話撥打，伊記得是以伊所持用之門號0000000000號行動
      電話撥打0916開頭之行動電話號碼，對方表示該工作是在
      遊藝場擔任開分員，一天2千元，對方表示會每天匯一些
      錢至伊所有之帳戶，客人如果有贏錢，伊需領錢給客人，
      故要檢查帳戶有無問題，但伊不知係檢查何種帳戶問題，
      對方說要交付存摺、提款卡、身分證影本等物，伊隔天便
      問被告要不要一起去應徵，因為薪水比較高，97年4月23
      日伊又撥打電話與對方約定時間、地點，當天下午僅有伊
      攜帶國泰世華銀行帳戶之存摺及身分證影本至約定地點即
      臺中市○○路之「家樂福」賣場，對方拿取伊交付之物品
      後即離去，之後「陳先生」又撥打電話予伊並質問為何被
      告沒有提供帳戶，且伊交付之物品亦不齊全，因為伊少給
      提款卡，97年4月24日下午伊與被告又與對方約在前揭「
      家樂福」賣場附近之「九六清粥小菜」，伊又交付第一銀
      行帳戶之存摺，此次伊也沒有交付提款卡，97年4月24日
      當天被告有將東西都帶齊，被告交付2本帳戶，一本好像
      是郵局，一本好像是國泰世華銀行，交付之物品包括帳戶
      之存摺、提款卡、身分證影本等物，隔天被告之國泰世華
      銀行帳戶便成為警示帳戶等語在卷。惟查，被告於警詢、
      偵查中均辯稱其交付上開銀行及郵局帳戶，均係供薪資匯
      款所用，且陳稱不知為何需提供2本帳戶供薪資匯款之用
      ，僅係依對方指示云云，於本院復供稱其提供2本帳戶，1
      本帳戶係供薪資匯款之用，另1本帳戶係供遊藝場定期存
      款用，如有客人贏錢，該遊藝場會自其所提供之帳戶中領
      取款項交予客人等語不符，且與證人丙○○證述對方表示
      會每天匯一些錢至服務人員所有之帳戶，客人如果有贏錢
      ，服務人員需領錢予客人，故要檢查應徵者之帳戶有無問
      題等語有違，是被告交付上開帳戶予他人之用途為何，已
      屬有疑，被告雖以係公司需將固定款項存入被告帳戶，如
      客人有贏錢再持被告提款卡提領等語為辯，惟縱若被告上
      開所言為真，參之一般國人向金融機構開設帳戶，並無任
      何法令限制，若係正當用途，大可光明正大，自行申請供
      己使用，何必向他人蒐集？再者，帳戶之用途係用來存提
      款項，而存摺、提款卡及密碼等均係個人重要之物件，並
      具有一定金融交易目的及識別意義，一旦有人蒐集他人帳
      戶存摺提款卡及密碼等資料使用，依一般認知，必是隱身
      幕後之使用人欲利用人頭帳戶掩飾犯行免於遭人追查，自
      極易令人有與不法犯罪目的相關之合理懷疑，是被告見索
      取帳戶之人不以自己名義申請開戶，反向他人蒐集金融機
      構帳戶使用，就索取帳戶之人之目的可能在於從事不法犯
      罪，要難諉為不知。又衡諸現今社會應徵工作者，多半只
      需提供證件供雇主確認其身分即足，如公司或機關對於員
      工薪資之發放採取轉帳方式，亦多半於確定僱用後方要求
      應徵者提供，斷無可能於尚未確認是否僱用之際，即要求
      應徵者先行提供帳戶存摺，甚者提供提款卡或告知密碼，
      且倘係因工作所需以帳戶作為薪資撥款之用，亦僅需將帳
      戶之帳號告知即可，根本無需連同存摺、提款卡甚至密碼
      均一併交付，此乃至明之理；而觀諸被告為高職肄業，於
      本案發生前已有工作經驗，曾在餐廳擔任廚師職務，且其
      應徵該工作時，不需要提供帳戶資料等情，亦經被告坦認
      在卷，是被告依其智識程度及生活經驗，顯然已明知該自
      稱「陳先生」之成年男子所稱應徵情節要與一般社會生活
      經驗有異，且亦有別於先前求職時毋庸交付帳戶資料之個
      人求職經驗，況縱提供帳戶作為匯入薪資之用，亦應由自
      己收執，方得以領取薪資，自無交予他人之理，參以被告
      於本院審理時經公訴人詢問其將帳戶之提款卡、密碼均交
      予對方如何提領薪水，亦供稱沒有辦法領，被告竟仍將上
      開帳戶之存摺、提款卡及密碼等資料提供予自稱「陳先生
      」之成年男子，實有違常理，又被告對於所應徵工作之店
      名及工作地點一概不知，並陳稱其有詢問「陳先生」，「
      陳先生」始終不回答等語在卷，亦顯與其先前應徵經驗及
      常情有別，更難謂被告主觀認知並無合理懷疑之處。
（三）按刑法上之故意，分為直接故意（確定故意）與間接故意
      （不確定故意），「行為人對於構成犯罪之事實，明知並
      有意使其發生者」為直接故意，「行為人對於構成犯罪之
      事實，預見其發生而其發生並不違背其本意者」為間接故
      意，又間接故意與有認識的過失（又稱疏虞過失）之區別
      ，在於二者對構成犯罪之事實雖均預見其能發生，但前者
      對其發生並不違背其本意，後者則確信其不發生。且幫助
      犯之成立，以行為人主觀上認識被幫助者正欲從事犯罪或
      係正在從事犯罪，且該犯罪有既遂之可能，而其行為足以
      幫助他人實現構成要件者，即具有幫助故意，並不以行為
      人確知被幫助者係犯何罪名為必要。查金融機構帳戶之申
      請甚為簡易方便，如係基於正當用途而有使用帳戶之必要
      ，通常需用人得以自己名義申請辦理即可，如非洗錢、犯
      罪等不法目的，依常情並無捨棄自己帳戶而迂迴收受他人
      帳戶使用之理，業如前述，且金融存款帳戶，事關存戶個
      人財產權益之保障，其與存戶提款卡結合，專屬性、私密
      性更形提高；除非本人或與本人具密切關係之人，難認有
      何理由可自由流通使用該存摺，一般人亦均有應妥為保管
      存摺、提款卡（含密碼），以防止存摺及提款卡被他人冒
      用之認識，縱有特殊情況偶有將存摺、提款卡交付他人之
      需，亦必深入瞭解其用途後始行提供使用，實乃吾人日常
      生活經驗與事理；且存摺、提款卡等有關個人財產、身分
      之物品，如淪落不明人士手中，極易被利用為與財產犯罪
      有關之犯罪工具；而與他人於身分上不具密切關係之人，
      竟要求他人提供帳戶以為使用，此等行為，客觀上已屬可
      疑，且顯係供為某非正當資金進出使用，而隱瞞其流程及
      行為人身分曝光之不法意圖亦可預見；若此之社會現實，
      恆係一般人本於日常生活經驗即可體察，再者，蒐集他人
      金融機構帳戶作為被害人匯入款項之交易媒介，用以隱匿
      真正犯罪者身分及資金流向之犯罪模式，多係用於詐欺取
      財之犯罪類型，此乃一般使用人頭帳戶常見之非法利用類
      型，復經大眾傳播媒體再三披露，本件被告對此自均難諉
      為不知，亦即依被告高職肄業之教育程度、智識及曾從事
      廚師工作之社會經驗，對他人取得其所申辦之上開帳戶存
      摺、提款卡及密碼等資料之目的，有可能供作詐欺取財使
      用，應能預見，而被告既對於「陳先生」之真實姓名年籍
      及其應徵工作之公司名稱、地址均無所知，竟僅憑數通電
      話之聯繫，即率爾提供攸關個人財產、信用而具有專屬性
      之銀行帳戶存摺、提款卡及密碼等資料予他人使用，縱無
      證據證明被告明知他人之犯罪態樣，惟被告提供金融機構
      帳戶在先，縱已得悉可能作為上開犯罪用途，卻又容任該
      項犯罪行為之繼續實現，毫無積極取回前揭物品或其他主
      觀上認為不致發生該項犯罪結果之確信，足徵被告就他人
      嗣後將其提供之帳戶供作詐欺取財之用，並藉以掩飾詐欺
      犯行不易遭人查緝，顯不違反被告之本意，被告應具有幫
      助他人詐欺取財犯罪之間接故意，殆無疑義。
（四）綜上所述，被告前揭所辯：其提供上開銀行帳戶存摺、提
      款卡及密碼等資料係為應徵工作云云，實有悖事理，顯不
      足採，證人丙○○前揭證述，亦不足為有利被告之認定。
      本案事證明確，被告犯行洵堪認定，應予依法論科。至公
      訴人雖於本院準備程序時聲請調閱證人丙○○提供予「陳
      先生」之帳戶交易明細及掛失紀錄，惟本案事證已明，且
      此亦無涉被告犯行之認定，是公訴人之聲請，核無調查必
      要，附此敘明。
三、按刑法上之幫助犯，係對於犯罪與正犯有共同之認識，而以
    幫助之意思，對於正犯資以助力，而未參與實施犯罪之行為
    者而言（最高法院75年度臺上字第1509號、88年度臺上字第
    1270號判決意旨可資參照）。是以，如未參與實施犯罪構成
    要件之行為，且係出於幫助之意思提供助力，即屬幫助犯，
    而非共同正犯。查詐欺集團成員取得被告之上開銀行帳戶後
    ，詐騙被害人乙○○，致被害人乙○○將前揭金額匯款至被
    告上開銀行帳戶內，而受有財產上損害，有如前述。是核前
    開姓名年籍不詳綽號「陳先生」之成年男子及其所屬詐騙集
    團成員所為，係犯刑法第339條第1項之詐欺取財罪。本案被
    告率將其上開銀行帳戶之存摺、提款卡及密碼等資料提供予
    不詳姓名年籍自稱「陳先生」之成年男子，轉供詐欺集團成
    員為前揭詐欺取財之帳戶使用，顯係基於幫助他人詐欺取財
    之犯意，且其提供帳戶予他人之行為係屬刑法詐欺取財罪構
    成要件以外之行為，其既以幫助他人犯罪之意思而參與犯罪
    構成要件以外之行為，在無證據證明被告係以正犯而非以幫
    助犯之犯意參與犯罪之情形下，依上開說明，應認其所為係
    幫助犯而非正犯行為，是核被告甲○○所為，係犯刑法第30
    條第1項、第339條第1項之幫助詐欺取財罪。被告幫助他人
    犯詐欺取財罪，為幫助犯，應依刑法第30條第2項之規定，
    按正犯之刑度，減輕其刑。爰審酌被告擅自提供金融機構帳
    戶供他人非法使用，非惟幫助行詐欺取財者遂行取財目的，
    同時使詐騙者得以隱匿其真實身份，減少遭查獲之風險，加
    深犯罪之猖獗，嚴重影響社會經濟秩序，且本案被害人乙○○確因遭詐騙而受有上開匯入被告帳戶金額之損害，惟念及
    被告本身並未實際參與本件詐欺取財犯行，兼衡其素行、犯
    罪動機、目的、手段及犯後態度等一切情狀，量處如主文所
    示之刑，並諭知易科罰金之折算標準，以示懲儆。
據上論斷，應依刑事訴訟法第299條第1項前段，刑法第30條第1
項前段、第2項、第339條第1項、第41條第1項前段，刑法施行法
第1條之1，判決如主文。
本案經檢察官陳茂榮到庭執行職務
中    華    民    國    97    年    10    月    8     日
                  刑事第二庭      審判長法官  石馨文
                                  法      官  羅永安
                                  法      官  尚安雅
以上正本證明與原本無異。
如不服本判決，應於判決送達後10日內，向本院提出上訴書狀，
上訴書狀應「敘述具體上訴理由」，並按他造當事人之人數附繕
本。「切勿逕送上級法院」。
告訴人或被害人對於判決如有不服具備理由請求檢察官上訴者，
其上訴期間之計算係以檢察官收受判決正本之日期為準。
中    華    民    國    97    年    10    月    13    日
                                  書  記  官  陳文俊
附錄本案論罪科刑法條全文：
中華民國刑法第339條
（普通詐欺罪）
意圖為自己或第三人不法之所有，以詐術使人將本人或第三人之
物交付者，處5年以下有期徒刑、拘役或科或併科1千元以下罰金
。
以前項方法得財產上不法之利益或使第三人得之者，亦同。
前二項之未遂犯罰之。


司法院資訊處製作；財團法人民間司法改革基金會備份。
